臺灣高等法院刑事判決
109年度上易字第38號
上  訴  人  
即  被  告  蔡昆芳



            蔡昆旭


            陳秀月


上列上訴人因妨害名譽案件，不服臺灣基隆地方法院108年度易
字第196號，中華民國108年8月30日第一審判決（起訴案號：臺
灣基隆地方檢察署108年度偵字第1864號），提起上訴，本院判
決如下：
    主  文
上訴駁回。
    犯罪事實
一、陳秀月與蔡昆芳、蔡昆旭兄弟係母子關係，其等在新北巿平
    溪區平溪街28號開設經營商店販賣天燈相關商品，林宜欣亦
    與家人在平溪街32號開設商店，雙方商品生意有競爭關係，
    陳秀月等人認林宜欣一家放置商品佔用馬路，且時有搶顧客
    舉動，因而相處不睦，屢生紛爭。民國106年8月20日20時49
    分許，蔡昆芳駕車欲返回臺北巿住處，行近平溪街32號林宜
    欣之商店，見林宜欣及其客人站立在路中央，鳴按喇叭示意
    林宜欣讓路，待蔡昆芳行經32號前時，林宜欣口出「沒水準
    」一語，蔡昆芳心生不滿，立即倒車至平溪街32號前，基於
    公然侮辱犯意，在上開不特定多數人得見聞之公共場所，以
    台語「幹妳娘雞掰」辱罵林宜欣後，與林宜欣發生爭吵，其
    間蔡昆芳口出粗語「啥洨」後，林宜欣回罵「你沒洨」，蔡
    昆芳即承前侮辱犯意，接續以「妳來試看看，洨給妳吃」、
    「不知羞恥」等語辱罵，陳秀月、蔡昆旭亦至現場，陳秀月
    指責林宜欣佔用馬路及搶生意一事，蔡昆旭基於公然侮辱犯
    意，以台語「嫁不出去，老姑婆嫁不出去」等語侮辱林宜欣
    ，陳秀月亦基於公然侮辱犯意，以台語「開店還在『白卵爛』
    」（用來形容一個人不上道、愚蠢囉唆又麻煩）侮辱林宜欣
    。
二、案經林宜欣訴由臺灣基隆地方檢察署檢察官偵查起訴。
    理  由
壹、證據能力部分：
　　本判決下列所引用被告以外之人於審判外之陳述，雖屬傳聞
    ，然檢察官、被告等於準備程序及審判期日，均未爭執其證
    據能力（見本院卷第103、197、198頁），且迄至言詞辯論
    終結前均未聲明異議，本院審酌上開證據資料製作時之情況
    ，並無違法、不當或不宜作為證據之情事，亦無證據證明係
    公務員違背法定程序所取得，是認為以之作為證據應屬適當
    。
貳、實體部分：
一、訊據上訴人即被告蔡昆芳坦承於上開時地與告訴人林宜欣發
    生口角爭執並為上開言語之事實，惟辯稱：我不會無緣無故
    罵人，是因為受到告訴人佔用馬路及罵我沒水準的行為、言
    語刺激才罵人。且當時伊人在車內密閉空間，並非公然云云
    ；上訴人即被告蔡昆旭坦認有說「老姑婆，嫁不出去」等語
    ，辯稱是自言自語，並沒有講特定哪一個人云云；被告陳秀
    月否認有以台語對告訴人罵「白卵爛」，即使有說也是自言
    自語，並非指告訴人云云。經查：
  ㈠被告蔡昆芳、蔡昆旭、陳秀月於上開時、地與告訴人發生口
    角時，分別口出上開公然侮辱言詞之事實，業據告訴人於偵
    訊指訴綦詳（見107年度交查字第145號卷〔下稱交查卷〕第21
    、39頁），且有檢察事務官光碟勘查報告附卷（見交查卷第
    43頁）及被告提供之行車紀錄器光碟、告訴人提供之手機錄
    影光碟各1片附卷足資佐證，足徵告訴人指訴與事實相符，
    應堪採信，是上開事實，洵堪認定。
　㈡被告蔡昆芳雖辯稱：當時是在車內密閉空間，並非公然云云
    。然告訴人於偵查中證稱：當時我幫客人拍照，有車輛從斜
    坡下來，我引導客人閃避，但車子經過之後，就有人搖下車
    窗對我飆六字經，那個人就是蔡昆芳等語（見交查卷第21頁
    ），足證被告蔡昆芳以上開言語辱罵告訴人時，已將車窗搖
    下，何況被告蔡昆芳供稱：案發當日，我開車要回臺北，是
    走平溪街，經過告訴人平溪街32號店前面，遠遠的我就有看
    到她站在馬路中間幫客人拍照，幾乎佔用整個馬路，我有按
    喇叭提醒，之後告訴人有離開馬路，等我開車到過她店前面
    ，告訴人就罵我「沒水準」等語（見原審卷第31頁），被告
    蔡昆芳既然在車內可聽聞告訴人罵伊「沒水準」，則告訴人
    在車外當然亦聽得見被告蔡昆芳上開辱罵之言詞，是被告蔡
    昆芳在上開人車往來馬路上車內出言辱罵告訴人，自屬公然
    無疑。又被告蔡昆芳以台語「幹妳娘雞掰」、「啥洨」、「
    妳來試看看，洨給妳吃」、「不知羞恥」等語辱罵告訴人，
    已對告訴人之人格造成貶損，自與刑法公然侮辱罪之要件相
    符。
  ㈢被告蔡昆旭雖辯稱係自言自語云云。然據告訴人提供之光碟
    錄影內容所示，被告蔡昆旭係於被告蔡昆芳與告訴人爭吵時
    出言助勢，確係針對告訴人無疑，再衡以常情，被告蔡昆旭
    於該時情況對告訴人所述「嫁不出去，老姑婆嫁不出去」等
    語，顯有在上開公開場合，藉告訴人無婚嫁之事實以為羞辱
    之意。
　㈣被告陳秀月確有於上開時、地出言「開店還在白卵爛」一語
    ，有本院勘驗筆錄可憑（見本院卷第199頁），而當時被告
    蔡昆芳、蔡昆旭2人正因告訴人經營商店一事與告訴人發生
    言語衝突，被告陳秀月身為被告蔡昆芳、蔡昆旭2人之母，
    上開所稱「開店還在白卵爛」當是針對告訴人。又「白爛」
    一詞來自閩南語的「白卵」，用來形容一個人不上道、愚蠢
    囉唆又麻煩，通常用來罵人，具有負面的意義，此有說文解
    字對於「白爛」網路查詢結果可憑（見本院卷第207頁），
    是被告陳秀月確有於上開時、地，以「開店還在白卵爛」一
    語辱罵告訴人無訛。
  ㈤是本件事證明確，被告等犯行洵堪認定，均應依法論科。
二、論罪
  ㈠被告等3人行為後，刑法第309條第1項規定，於108年12月25
    日經修正公布，並於同年月27日起生效，上開條文於72年6
    月26日後均未修正，故於94年1月7日刑法修正施行後，所定
    罰金之貨幣單位為新臺幣，且其罰金數額依刑法施行法第1
    條之1第2項前段規定提高為30倍。本次修正將上開條文之罰
    金數額調整換算後予以明定，對被告等並無有利或不利，故
    無新舊法比較問題，依法律適用之一般原則，適用裁判時法
    。
  ㈡核被告蔡昆芳、蔡昆旭、陳秀月所為，均係犯修正後刑法第3
    09條第1項之公然侮辱罪。被告蔡昆芳多次公然侮辱言辭，
    均在同一時地所為，顯係基於同一犯罪目的，在密切接近之
    時、地接續而為，且係侵害同一法益，各行為之獨立性極為
    薄弱，在刑法評價上應視為數個舉動之接續施行，合為包括
    之一行為予以評價較為合理，屬接續犯，僅論以一罪。
三、駁回上訴之理由
    原審以被告3人犯行事證明確，適用刑法第309條第1項（修
    正前）、第41條第1項前段、第42條第3項前段，刑法施行法
    第1條之1第1項、第2項前段規定（原審雖未及審酌刑法第30
    9條第1項之修正，然適用結果對被告3人並無有利或不利，
    仍應予以維持），並審酌被告3人僅因與告訴人相互相處不
    睦，告訴人暫時佔用馬路拍照之細故，竟分別出言侮辱告訴
    人，致告訴人處於難堪之處境，所為應予非難。惟考量本案
    事發之起因，雖為被告蔡昆芳駕車見告訴人站在路中拍照鳴
    按喇叭而起，然參以告訴人並非全然處於受害地位，其與被
    告等發生爭吵時，亦曾先口出「沒水準」，後則以「你沒洨
    」等挑釁、侮辱言詞與被告蔡昆芳對罵（被告蔡昆芳未提告
    訴），被告蔡昆芳因無法按耐情緒，進而與告訴人爭吵口出
    惡言，被告蔡昆旭、陳秀月則係助勢羞辱告訴人等情狀，兼
    衡被告等各別犯罪之動機、目的、所受刺激、手段及犯罪所
    生之損害等一切情狀，分別量處拘役20日、罰金新臺幣（下
    同）2千元、2千元，並分別諭知易科罰金、易服勞役之折算
    標準。經核尚無不合，量刑亦稱妥適。被告3人仍執前詞否
    認犯罪，提起上訴，指摘原判決不當，為無理由，應予駁回
    。
據上論斷，應依刑事訴訟法第368條，判決如主文。
本案經檢察官邱耀德提起公訴，檢察官陳孟黎到庭執行職務。
中　　華　　民　　國　　109 　年　　4 　　月　　15　　日
                  刑事第十三庭  審判長法　官  王國棟
                                      法　官  呂煜仁
                                      法　官  許永煌
以上正本證明與原本無異。
不得上訴。
                                      書記官  郭侑靜
中　　華　　民　　國　　109 　年　　4 　　月　　15　　日
附錄：本案論罪科刑法條全文
修正後中華民國刑法第309條
（公然侮辱罪）
公然侮辱人者，處拘役或9千元以下罰金。
以強暴犯前項之罪者，處1年以下有期徒刑、拘役或1萬5千元以
下罰金。